高雄高等行政法院簡易判決　　　　　　　　　　　　　九十一年度簡字第二四七號
　　原　　　告　甲○○○
　　訴訟代理人　丁○○
　　被　　　告　台南市稅捐稽徵處
　　代　表　人　乙○○ 處長
　　訴訟代理人　戊○○
　　　　　　　　己○○
　　　　　　　　丙○○
右當事人間因地價稅事件，原告不服台南市政府中華民國九十一年四月四日南市法濟
字第○九一○二一二二二六○號訴願決定，提起行政訴訟，本院判決如左︰
　　主  文
原告之訴駁回。
訴訟費用由原告負擔。
    事實及理由
一、緣原告及其女李幸芩、李幸芬等三人之戶籍，先後於民國（下同）八十四年九月
    六日、九月十一日遷入原告所有坐落台南市○○段二一之八一地號土地（下稱系
    爭土地）其上門牌台南市○區○○里○○○路○段四○六號房屋（下稱系爭房屋
    ），原告即於八十四年十月二日向被告申請系爭土地按自用住宅用地稅率課徵地
    價稅，經被告審查結果，認符合土地稅法第九條、第十七條有關自用住宅用地稅
    率之規定，乃函准系爭土地面積七八‧六九平方公尺自八十四年起按自用住宅用
    地稅率課徵地價稅。嗣被告於八十八年五月間查明系爭土地有一五．七四平方公
    尺供永興當舖使用情事，乃又函知原告系爭土地面積一五．七四平方公尺自八十
    九年起改按一般用地稅率課徵地價稅，其餘面積六二‧九五平方公尺仍適用自用
    住宅用地稅率課徵在案。嗣原告取得另筆坐落台南市○○段六○六之一一地號土
    地，而於九十年八月十五日申請適用自用住宅用地稅率計課地價稅，被告始發現
    原告及其女李幸芬、李幸芩等三人之戶籍，早於八十四年十月三十日即全部遷出
    系爭房屋，致系爭土地因無人設籍而非屬自用住宅用地，應恢復按一般用地稅率
    課徵地價稅，乃以九十年八月二十九日九十南市稅財字第一○三六○○號函通知
    原告系爭土地面積七八‧六九平方公尺自八十五年起恢復按一般用地稅率課徵地
    價稅，並補徵原告八十五年度至八十九年度之地價稅款各為一、七七六元，三、
    六○七元，五、四三九元，五、四三九元及四、二九○元，合計二○、五五一元
    。原告不服，申經復查結果，未獲變更，提起訴願，亦遭決定駁回，遂提起本件
    訴訟。
二、原告起訴意旨略謂：按「行政行為，應以誠實信用之方法為之，並應保護人民正
    當合理之信賴。」行政程序法第八條定有明文。原告所有系爭土地七八‧六九平
    方公尺，原經被告核定自八十四年起按自用住宅用地稅率課徵地價稅，嗣被告以
    坐落系爭土地上之房屋一樓部分於八十八年五月間供營業使用，乃分別以八十八
    年五月二十五日八八南市稅財字第○六四五九五號函及八十八年十一月五日八八
    南市稅財字第一四一九七八號函通知原告，將系爭土地其中一五‧七四平方公尺
    改按一般用地稅率課徵地價稅，其餘六二‧九五平方公尺仍按自用住宅用地稅率
    課徵地價稅。查被告每年均進行自用住宅用地清查，並未發現系爭土地違誤，原
    告亦未收到被告通知變更課稅情形，直至原告申請另一筆訴外土地適用自用住宅
    用地稅率，被告始稱系爭土地原核定不符規定，應予補徵五年地價稅差額共計二
    ○、五五一元。被告前揭八十八年之二次函復，既已作成部分為一般用地及部分
    為自用住宅用地之處分，被告若欲撤銷該自用住宅用地稅率部分時，自應先另作
    適當處分並通知原告，否則即屬違法。準此，行政機關應受行政程序法信賴保護
    原則之拘束，以求依法行政及人民信賴之平衡。再者，系爭土地業由原告於九十
    年九月四日申請按自用住宅用地課徵地價稅，經被告以九十年九月七日（起訴書
    誤植為七月七日）九十南市稅財字第一一二四八三號函核准其中七五‧二二平方
    公尺適用自用住宅用地稅率及三‧四七平方公尺適用一般用地稅率在案，由此亦
    可見被告全部按一般用地稅率補徵系爭土地地價稅，實係不正當且與事實不符。
    又原告自始至終並未提供不正確資料或不完全陳述，訴願決定書謂原告具有行政
    程序法第一百十九條第二款規定之信賴不值得保護情形，乃憑空捏造，不足採信
    。原處分及訴願決定有前開違誤之處，自應予撤銷，以維原告權益等語。
三、被告答辯意旨略以：原告於八十四年九月間將其本人及子女戶籍遷入系爭房屋後
    ，即於同年十月二日向被告申請系爭土地按自用住宅用地稅率課徵地價稅，並經
    被告以八十四年十月四日南市稅財字第一○一二三○號函准系爭土地按自用住宅
    用地稅率課徵地價稅，且於該函文說明二、告知原告：「主旨所列土地及地上建
    物，如有變更為出租、營業或非專作自用住宅使用，請依照規定向本處申報恢復
    一般土地課稅。」等語，按諸常理，原告應對自用住宅用地以設籍為要件之規定
    有所知悉。又查，系爭房屋一樓部分因於八十八年五月間設有「永興當舖」營業
    ，經被告據內部營業稅籍資料予以釐正，房屋稅部分將建物一層五九．八平方公
    尺改按營業用稅率課徵，地價稅部分則按財政部六十八年十一月二十二日台財稅
    第三八二六七號函釋，依各層樓佔土地面積比例計算（系爭房屋為五層樓房，
    78.69×1/5＝15.74），將系爭土地其中一五．七四平方公尺恢復按一般用地稅
    率課徵地價稅，並先後以八十八年五月二十五日南市稅財字第○六四五九五號函
    及八十八年十一月五日南市稅財字第一四一九七八號函二次通知原告。由上述事
    實亦足證原告於收受被告八十八年度兩則函文時，業已明知系爭土地早已不符土
    地稅法第九條自用住宅用地之規定，惟原告竟仍隱匿事實，未盡申報義務主動向
    被告申報，致被告無法核實課徵系爭土地地價稅款，其意圖巧取稅捐利益之動機
    甚明。又按「有關課稅要件事實，多發生於納稅義務人所得支配之範圍，稅捐稽
    徵機關掌握困難，為貫徹公平合法課稅之目的，因而課納稅義務人申報協力義務
    。」司法院大法官會議釋字第五三七號解釋有案。土地稅法第四十一條第二項既
    明定「適用特別稅率之原因、事實消滅時，應即向主管稽徵機關申報」之協力義
    務規定，原告未履行應盡之義務，即屬行政程序法第一百十九條第二款規定之「
    對重要事項提供不正確資料或為不完全陳述」，其信賴洵不值得保護。又原告雖
    訴稱：系爭土地既被告以九十年九月七日九十南市稅財字第一一二四八號函核准
    七五．二二平方公尺適用自用住宅用地稅率課徵地價稅，故被告全部按一般用地
    稅率補徵系爭土地地價稅款是不正當且與事實不符云云。然查，因系爭土地自八
    十四年十月三十日後即無人設籍於其上建物，經被告於九十年八月查獲後，原告
    之女李幸芩遂於九十年八月十三日又將戶籍遷入系爭房屋內，原告乃於九十年九
    月四日向被告申請按自用住宅用地稅率課徵系爭土地地價稅，經被告審查後，以
    九十年九月七日九十南市稅財字第一一二四八三號函復就系爭土地合於自用住宅
    用地規定之七五．二二平方公尺部分，准按自用住宅用地稅率課徵地價稅，此係
    被告對原告九十年九月四日申請案作成之另案行政處分，屬另一行政行為，自無
    法與本案混為一談，原告上開所辯，亦屬無理。查系爭土地既於八十四年十一月
    至九十年七月底之間未具設立戶籍之法定要件，非屬自用住宅用地甚明，被告查
    獲後依土地稅相關法令規定，將土地面積七八‧六九平方公尺按一般用地稅率核
    算，而補徵原告八十五年至八十九年短徵之地價稅款共二○、五五一元，與課稅
    事實相符且無違誤，原告起訴為無理由，應予駁回等語。
四、按「稅捐之核課期間，依左列規定：．．．二、依法應由納稅義務實貼之印花稅
    ，及應由稅捐稽徵機關依稅籍底冊或查得資料核定課徵之稅捐，其核課期間為五
    年。．．在前項核課期間內，經另發現應徵之稅捐者，仍應依法補徵並予處罰，
    在核課期間內未經發現者，以後不得再補稅處罰。」「本法所稱自用住宅用地，
    指土地所有權人或其配偶、直系親屬於該地辦竣戶籍登記，且無出租或供營業用
    之住宅用地。」「合於左列規定之自用住宅用地，其地價稅按千分之二計徵：一
    、都市土地面積未超過三公畝部分。二、非都市土地面積未超過七公畝部分。」
    「依第十七條、第十八條規定，得適用特別稅率之用地，土地所有權人應於每年
    （期）地價稅開徵四十日前提出申請，逾期申請者，自申請之次年期開始適用。
    前已核定而用途未變更者，以後免再申請。適用特別稅率之原因、事實消滅時，
    應即向主管稽徵機關申報。」分別為稅捐稽徵法第二十一條第一項第二款、第二
    項及土地稅法第九條、第十七條、第四十一條所明定；次按「．．．租稅稽徵程
    序，稅捐稽徵機關雖依職權調查原則而進行，惟有關課稅要件事實，多發生於納
    稅義務人所得支配之範圍，稅捐稽徵機關掌握困難，為貫徹公平合法課稅之目的
    ，因而課納稅義務人申報協力義務。」業經司法院釋字第五三七號解釋明確；又
    按「依土地稅法第十七條及第十八條規定，得適用特別稅率之用地，於適用特別
    稅率之原因、事實消滅時，應自其原因、事實消滅之次期起恢復按一般用地稅率
    課徵地價稅。」亦經財政部八十年五月二十五日台財稅字第八○一二四七號函釋
    在案。上開函釋係財政主管機關就依土地稅法第十七條、第十八條得適用特別稅
    率之用地，於適用特別稅率之原因、事實消滅時，應如何恢復按一般用地稅率課
    徵地價稅所為之釋示，核與土地稅法第四十一條之規定無違，自得予以援用。
五、經查，本件原告及其女李幸芩、李幸芬等三人先後於八十四年九月六日及九月十
    一日設籍於原告所有之系爭房屋，原告乃於同年十月二日向被告申請系爭土地按
    自用住宅用地稅率課徵地價稅，經被告核准系爭土地面積七八‧六九平方公尺自
    八十四年起按自用住宅用地稅率課徵地價稅，嗣因系爭房屋一樓部分於八十八年
    間有供營業使用之情事，被告乃又核定系爭土地面積一五‧七四平方公尺自八十
    九年起恢復按一般用地稅率課稅，其餘面積六二‧九五平方公尺仍適用自用住宅
    用地稅率課稅在案。惟渠等三人之戶籍業於八十四年十月三十日自系爭房屋遷出
    轉入台南市○區○○路一五六巷三一號原告配偶丁○○之戶內，致系爭土地自斯
    時起即因無人設籍而未符合自用住宅用地之要件，然原告卻未向被告申報，案經
    被告於九十年八月間查獲，遂函知原告系爭土地面積七八‧六九平方公尺自八十
    五年起恢復按一般用地稅率核課地價稅，並補徵原告八十五年度至八十九年度地
    價稅合計二○、五五一元。上開事實，有原告八十四年十月二日台南市自用住宅
    用地申請書、系爭房屋戶口名簿影本、訴外人丁○○之戶口名簿影本、系爭土地
    及系爭房屋之所有權狀影本、被告八十四年十月四日八十四南市稅財字第一○一
    二三九號函、八十八年五月二十五日八十八南市財稅字第○六四五九五號函、九
    十年八月二十九日九十南市稅財字第一○三六○○號函、八十五年度至八十九年
    度地價稅補稅單附於原處分卷內可稽，洵堪認定。原告雖以前揭情詞為爭執，惟
    查：
（一）本件被告原核定系爭土地面積七八‧六九平方公尺自八十四年起適用自用住宅
      用地稅率課徵地價稅，嗣又核定系爭土地面積一五‧七四平方公尺自八十九年
      起恢復按一般用地稅率課稅，其餘面積六二‧九五平方公尺仍適用自用住宅用
      地稅率課稅。上開核定就課予人民納稅之義務而言，固屬負擔性質之行政處分
      ，惟就適用自用住宅用地稅率而致稅額降低以觀，仍具有授益行政處分之性質
      ，故上開稅捐核定同時對原告產生負擔及授益之效果，揆其性質即屬負擔及授
      益效力混合之行政處分。嗣被告以九十年八月二十九日九十南市稅財字第一○
      三六○○號函通知原告系爭土地面積七八‧六九平方公尺溯及自八十五年起恢
      復按一般用地稅率核課地價稅，並補徵原告八十五年度至八十九年度地價稅計
      二○、五五一元。致使系爭土地原得適用自用住宅用地稅率之優惠效果歸於消
      滅，就此自應認屬授益行政處分之撤銷，故原告主張依據行政程序法第八條規
      定，被告應受信賴保護原則拘束云云，固非全無見地。惟按違法授益行政處分
      之撤銷，固應兼顧規範對象信賴利益之保護，然若該授益行政處分係因受益人
      對重要事項提供不正確資料或為不完全陳述，致使行政機關作成行政處分者，
      或明知行政處分違法或因重大過失不知者，其信賴即不值得保護，此參之行政
      程序法第一百十九條第二款、第三款之規定自明。又土地是否為自用住宅用地
      ，攸關地價稅課徵稅率之決定，故屬稅捐稽徵機關作成課稅處分之重要事項，
      而依土地稅法第九條規定，自用住宅用地之判斷係以土地所有權人或其配偶、
      直系親屬於該地辦竣戶籍登記，且無出租或供營業用為標準。上開戶籍登記資
      料及土地使用情形，類多發生於納稅義務人所得支配之範圍，稅捐稽徵機關掌
      握困難，為貫徹公平合法課稅之目的，土地稅法第四十一條乃課予納稅義務人
      有向主管稽徵機關申報之協力義務。故納稅義務人依土地稅法第四十一條之規
      定，就土地是否符合自用住宅用地要件之重要事項，自負有提供正確及完全之
      戶籍資料及土地使用情形，向主管稽徵機關申報之義務，若納稅義務人未盡此
      協力申報義務，致主管稽徵機關誤為較有利之課稅處分時，即屬行政程序法第
      一百十九條第二款規定信賴不值得保護之情形，洵不得就主管稽徵機關嗣後之
      補徵稅款處分主張信賴保護原則。查本件原告及其女李幸芬、李幸芩等三人於
      八十四年十月三十日將渠等戶籍遷出系爭房屋後，迄被告於九十年八月間查獲
      前，原告均未主動將系爭土地已無人設籍之情形向被告申報，致被告於八十五
      年至八十九年間，誤將應全部恢復適用一般用地稅率之系爭土地，仍按自用住
      宅用地稅率課徵地價稅，則被告上開違法之課稅處分，顯係因原告未盡其申報
      協力提供正確完全之戶籍資料始作成，揆諸行政程序法第一百十九條第二款之
      規定，原告之信賴洵不值得保護。況且，原告及其女李幸芩、李幸芬等三人於
      八十四年九月六日及九月十一日設籍系爭房屋後，原告即於同年十月二日向被
      告申報系爭土地適用自用住宅用地稅率在案，且被告八十四年十月四日南市稅
      財字第一○一二三○號函准原告系爭土地按自用住宅用地稅率課徵地價稅，該
      函文說明二、亦載明：「主旨所列土地及地上建物，如有變更為出租、營業或
      非專作自用住宅使用，請依照規定向本處申報恢復一般土地課稅。」等語，則
      原告對於土地適用自用住宅稅率應以設籍為要件者，理應有所知悉。故原告於
      系爭土地無人設籍後被告仍按自用住宅用地稅率課徵系爭土地八十五年度至八
      十九年度地價稅時，應已明知該課稅處分於法不合，依行政程序法第一百十九
      條第三款規定，其信賴亦不受保護。從而原告主張被告應受行政程序法信賴保
      護原則之拘束云云，實不足為取。
（二）又按地價稅原則上為每年徵收一次，必要時得分二期徵收，土地稅法第四十條
      定有明文，故主管稽徵機關就系爭土地每年（期）地價稅之核定，均屬各別獨
      立之課稅行政處分，處分之適法與否，自應就各該課稅期間內所發生之課稅要
      件事實為獨立判斷，而不受其他年度課稅要件事實變動之影響。經查，原告之
      女李幸芩復於九十年八月十三日將其戶籍遷入系爭房屋，經原告於九十年九月
      四日向被告申報系爭土地適用自用住宅用地稅率課徵地價稅，因系爭房屋仍有
      部分供永興當舖使用，被告乃核准系爭土地面積七五‧二二平方公尺自九十年
      起適用自用住宅用地稅率及三．四七平方公尺適用一般用地稅率課徵地價稅在
      案，為兩造所不爭執，且有被告九十年九月七日九十南市稅財字第一一二四八
      三號函在卷可按，足認被告上開核定，係根據系爭土地於九十年間有原告之女
      李幸芩設籍之事實所作成之獨立處分，而與系爭土地於八十五年至八十九年間
      之課稅要件事實無涉，自無由以被告核定系爭土地七五‧二二平方公尺自九十
      年起適用自用住宅用地稅率，即推論系爭土地於八十五年至八十九年間亦具備
      自用住宅用地之要件事實。故原告訴稱被告核准系爭土地七五‧二二平方公尺
      自九十年起適用自用住宅用地稅率，可見被告全部按一般用地稅率補徵地價稅
      ，實係不正當且與事實不符云云，亦屬無理。
六、綜上所述，原告及其女李幸芩、李幸芬等三人之戶籍業於八十四年十月三十日自
    系爭土地上之房屋遷出，致系爭土地自斯時起即因無人設籍而未符合自用住宅用
    地之要件，然原告卻未向被告申報此適用特別稅率之原因消滅事實，經被告查獲
    後乃據以核定系爭土地面積七八‧六九平方公尺自八十五年起恢復按一般用地稅
    率核課地價稅，並補徵原告八十五年度至八十九年度地價稅合計二○、五五一元
    ，其認事用法，洵無違誤，復查決定未准變更原處分，訴願決定遞予維持，均無
    不合，原告起訴求予撤銷，為無理由，應予駁回。並不經言詞辯論為之。
據上論結，本件原告之訴為無理由，依行政訴訟法第二百三十六條、第二百三十三條
第一項、第一百九十五條第一項後段、第九十八條第三項前段，判決如主文。
中　　　華　　　民　　　國    九十一　　年　  　九　　　月　　  三十　　日
                              高雄高等行政法院第二庭
                                          法      官　呂佳徵
右為正本係照原本作成。
如不服本判決，應於送達後二十日內，向本院提出上訴狀並表明上訴理由，如於本判
決宣示後送達前提起上訴者，應於判決送達後二十日內補提上訴理由書（須按他造當
事人人數附繕本）。提起上訴應預繳送達用雙掛號郵票七份（每份三十四元）。
中　　　華　　　民　　　國    九十一　　年　  　九　　　月　　  三十　　日
                                          法院書記官  謝文輝
附註：
行政訴訟法第二百三十五條（第一項、第二項）：
對於適用簡易程序之裁判提起上訴或抗告，須經最高行政法院之許可。
前項許可，以訴訟事件所涉及之法律見解具有原則性者為限。
